最高法院民事判決　　　　　　　　　 110年度台上字第1796號
上　訴　人　親家建設股份有限公司（下稱親家公司）

法定代理人　張鈞豪
訴訟代理人　黃呈利律師
上　訴　人　教育部
法定代理人　潘文忠
訴訟代理人　陳清進律師
　　　　　　張欣潔律師
上列當事人間請求確認租金債權不存在等事件，兩造對於中華民
國109年10月13日臺灣高等法院臺中分院第二審更審判決（109年
度重上更一字第10號），各自提起上訴，本院判決如下：
    主  文
兩造上訴均駁回。
第三審訴訟費用由兩造各自負擔。
    理  由
本件上訴人親家公司主張：
㈠兩造於民國99年12月22日簽訂學產土地租賃契約書（下稱系爭
  租約），約定由伊向對造上訴人教育部承租坐落臺中市○○區
  ○○段0 ○00○○○地號土地（下稱系爭土地）以興建建築物
  ，租賃期間自同日起為期20年，第1年為興建免租期，第2年起
  之年租金為新臺幣（下同）6066萬6000元。伊已繳納100 年12
  月22日至31日之租金163萬810元，因系爭土地嗣遭臺中市政府
  變更為公園用地，並於101 年4月5日公告確定，教育部已無法
  履行保持租賃標的物合於契約目的之擔保義務，伊乃依約終止
  系爭租約。伊就100 年12月22日起至103年3月12日終止租約前
  依約免付租金，教育部對伊並無租金債權，應返還已收取之租
  金予伊。系爭土地變更用途非兩造訂約時所得預見，如仍需給
  付鉅額租金，顯失公平，依情事變更原則，伊亦免付租金等情
  。爰依民法第266條、第179條、第227條之2第1 項規定，求為
  判決：㈠就系爭土地自100 年12月22日起至103年3月12日止之
  租金債權部分，先位聲明：確認教育部於1 億3411萬7742元範
  圍內不存在；備位聲明：該租金債權調整為零。㈡教育部應給
  付伊163萬810元，及自起訴狀繕本送達翌日起至清償日止，按
  年息5%計算之利息。
㈡教育部於109年4月15日通知臺灣土地銀行西臺中分行（下稱土
  地銀行）將伊交付銀行保管之系爭租約履約保證金1 億2133萬
  2000元撥付教育部以抵充租金；惟教育部對伊並無租金請求權
  ，其受領該款項係屬不當得利，伊自得依不當得利或系爭租約
  第5條之約定，請求返還該款項。爰於原審追加依民法第266條
  、第179條、系爭租約第5條約定，求為命教育部給付1 億2133
  萬2000元，及自109年4月22日起至清償日止按5%計算利息之判
  決（未繫屬本院者，不予贅述）。
上訴人教育部則以：伊已依約交付系爭土地予對造上訴人親家
  公司使用，並無給付不能或不完全給付情事；臺中市政府其後
  將之變更為公園用地，不可歸責於伊。親家公司繼續使用系爭
  土地至103年3月11日始終止租約，應給付該期間之租金。系爭
  租約已預見系爭土地有用途變更之風險，租約第11條第3 項並
  明定親家公司得終止租約，及不得向伊請求補償，自無情事變
  更原則之適用。系爭租約於103年3月12日終止，兩造間已無租
  賃關係存在，親家公司不得依民法第227條之2第1 項規定請求
  減免租金至零。親家公司於101 年4月3日即知悉系爭土地變更
  為公園用地而得終止契約，惟遲至103年3月11日始終止系爭租
  約，就終止前積欠之1 億3411萬7742元租金，仍負給付義務；
  伊受領100年度租金163萬810元，及依系爭租約第5條約定，以
  履約保證金抵付其中租金1 億2133萬2000元部分，並無不當得
  利等語，資為抗辯。
原審審理結果，以：
㈠親家公司向教育部承租系爭土地，雙方簽訂系爭租約，約定租
  賃期間自99年12月22日起為期20年，第1 年為興建免租期，自
  第2年起之年租金為6066萬6000元；親家公司已給付100年12月
  22日至同年月31日之租金163萬810元，並繳交1 億2133萬2000
  元之履約保證金。系爭土地嗣經臺中市政府變更為公園用地，
  並於101 年4月3日公告確定，教育部於103年8月22日通知親家
  公司於同年月31日返還系爭土地，親家公司其後將系爭土地四
  周施工圍籬拆除，恢復為素地，於103年8月31日返還系爭土地
  之占有予教育部。教育部於109年4月15日通知土地銀行將本件
  履約保證金撥付予教育部，另於同年月20日通知親家公司以其
  所繳納之履約保證金全數抵付欠繳之租金，為兩造所不爭。
㈡依系爭租約第2條第1項、第7 條、第10條、第12條之約定，可
  知兩造已就親家公司承租系爭土地後在其上興建建物期間之保
  險、建造執照之申請、興建建物之出資、設計、規劃、興建完
  成建物之保險、修繕、重建、出租、租期屆滿或終止契約時建
  物之歸屬等詳為約定，若有違反關於保險、經營之約定，為構
  成終止契約之事由；參以系爭租約更有長達1 年之興建免租期
  之約定，堪認親家公司主張系爭租約係以供其興建建物使用為
  租賃目的者為真實。
㈢系爭土地嗣經變更為公園用地，兩造原預定之租賃目的顯已無
  法達成，而有給付不能情事；惟教育部於簽訂系爭租約當日已
  將系爭土地交付親家公司占有、使用，親家公司並在系爭土地
  上闢有停車場、設置警衛亭，及設置圍籬作為廣告招牌使用，
  迄至103年8月31日始返還系爭土地之占有予教育部。系爭土地
  雖因變更為公園用地，致兩造約定供作興建建物之租賃目的無
  法達成，惟親家公司仍藉由占有系爭土地設置停車場、搭建廣
  告招牌等方式獲得利益，堪認系爭租約僅屬一部給付不能，而
  非全部給付不能。
㈣系爭土地嗣經變更為公園用地，依系爭租約第11條第3 項之約
  定，雙方得終止系爭租約，乙方（親家公司）除請求退還預付
  之租金外，不得向甲方（教育部）要求任何補償。依系爭租約
  第15條第3 項約定，關於兩造於系爭租約終止前所生之權利義
  務，於別無特別約定下，仍應適用民法及相關法令之規定。系
  爭租約因系爭土地變更為公園用地之不可歸責於兩造之事由，
  致有一部給付不能情事，教育部依民法第225條第1項規定，免
  除提供系爭土地予親家公司使用、收益之義務，親家公司依民
  法第266條第1項後段規定，則得請求按比例減少租金之給付。
㈤系爭租約係因系爭土地於101 年4月3日經公告確定變更為公園
  用地，致一部給付不能。經囑託宏大估價師事務所依都市計畫
  法及都市計畫公共設施保留地臨時建築使用辦法等相關規定，
  就系爭土地在被取回前，以其可作為臨時建築使用條件為估價
  ，其各年期之土地租金，參酌消費者物價房租類指數變動應調
  整為：①101 年4月5日起為580元/坪/月（每月每坪580元）；
  ②102年4月5日起為585元/坪/月；③103年3月13日起為588元/
  坪/月。上開估價結果，係以系爭土地自101年4月3日後，符合
  當時應適用之相關法規使用方式下之合理租金，並參酌消費者
  物價房租指數變動調整之各年期租金，堪認為客觀、妥適而可
  採。親家公司主張自101 年4月3日起，依民法第266條第1項後
  段規定所減少之對待給付，應以每月每坪租金588 元為計算，
  並未超過上開鑑定結果，自無不合。系爭土地之面積合計共6,
  834.83平方公尺，約2,067.54坪，經依上述估價基準計算結果
  ，自101年4月3日起至103年3月12日止之合理租金為2798萬708
  元。親家公司主張其因系爭租約一部給付不能，請求減少自10
  1年4月3日起至103年3月12日止之租金額，於減少為2798萬708
  元之範圍內，並無不合。
㈥系爭租約自101 年4月3日發生一部給付不能情事，在此之前，
  親家公司仍應依約給付租金。親家公司自100 年12月22日起至
  101年4月2日止應給付之租金為1711萬9447元，合計100年12月
  22日起至終止契約前之103年3月12日止，應給付租金額共4510
  萬155 元，惟僅給付163萬810元，應再給付租金額4346萬9345
  元。親家公司關於租金額部分，先位之訴求為判決確認教育部
  就系爭租約之租金債權，於超過4346萬9345元部分不存在者，
  為有理由，逾此部分，即屬無據。又先位之訴既有理由，其求
  為調整該租金債權為零之備位之訴即不予審究。
㈦親家公司尚積欠租金4346萬9345元，教育部抗辯以履約保證金
  抵付積欠租金，於上開金額範圍內為有理由，超過之7786萬26
  55元，不生抵付租金之效力。親家公司依不當得利請求教育部
  返還該履約保證金7786萬2655元，並無不合。又親家公司依民
  法第179 條規定，請求教育部返還該履約保證金既有理由，其
  另依系爭租約第5 條約定為請求，即無審究必要。因而就親家
  公司先位之訴而應准許部分，將第一審所為不利於其部分廢棄
  ，改判確認教育部就系爭租約之租金債權，於超過4346萬9345
  元部分不存在，其餘部分判予維持，駁回親家公司之上訴；就
  親家公司在原審追加之訴則為其一部勝訴判決，判命教育部給
  付7786萬2655元之本息，而駁回其餘追加之訴。
本院之判斷：
㈠按取捨證據、認定事實、解釋契約屬於事實審法院之職權，若
  其取證、認事及解釋並不違背法令及經驗法則、論理法則或證
  據法則，即不許任意指摘其採證或認定不當，以為上訴理由。
㈡原審本於認事、採證及解釋契約之職權行使，綜合相關事證，
  合法確定兩造簽訂之系爭租約因系爭土地於101 年4月3日經公
  告確定變更為公園用地，致一部給付不能，親家公司迄至 101
  年4月2日止仍使用系爭土地，自101 年4月3日起至103年3月12
  日止使用系爭土地之租金應減少為2798萬708元，加計自100年
  12月22日起至101年4月2日止之租金，合計共4510萬155元，惟
  僅給付163萬810元，應再給付租金額4346萬9345元。經以繳交
  之1 億2133萬2000元履約保證金抵付該租金後，教育部應返還
  餘額7786萬2655元予親家公司。原審因而各就親家公司、教育
  部為一部勝、敗之判決，經核於法洵無違誤。兩造之上訴論旨
  ，猶就原審採證、認事及解釋契約之職權行使暨其他與判決基
  礎無涉之理由，各自指摘原判決上開不利於己部分為不當，聲
  明廢棄，均非有理由。
據上論結，本件兩造上訴均無理由。依民事訴訟法第481條、第
  449條第1項、第78條，判決如主文。
中    華    民    國   111    年    2     月    23    日
                      最高法院民事第六庭
                          審判長法官  李  寶  堂  
                                法官  林  玉  珮  
                                法官  高  榮  宏  
                                法官  許  秀  芬  
                                法官  李  文  賢  
本件正本證明與原本無異
                                      書  記  官
中    華    民    國   111    年    3     月    2     日